【裁判字號】    99,訴,629
【裁判日期】    990430
【裁判案由】    偽造文書等
【裁判全文】
臺灣板橋地方法院刑事判決               99年度訴字第629號
公  訴  人  臺灣板橋地方法院檢察署檢察官
被      告  謝承翰
上列被告因偽造文書等案件，經檢察官提起公訴（98年度偵字第
34302 號），被告於準備程序進行中，為有罪之陳述，經告知簡
式審判程序之旨，並聽取當事人之意見後，經本院合議庭裁定由
受命法官獨任進行簡式審判程序，判決如下：
    主  文
謝承翰共同犯行使偽造公文書罪，處有期徒刑壹年肆月。扣案如
附表編號一至八所示之物均沒收。
    事  實
一、謝承翰於民國98年11月22日經報紙之應徵收貨員之求職廣告
    ，於同年月23日晚間11時，在臺中市與真實姓名不詳綽號「
    阿國」會面，經「阿國」告知工作內容係為收款後，即由「
    阿國」將其留在臺中市某處過夜，並於翌日（24日）駕駛車
    牌號碼4332-TY 號自用小客車搭載其至臺北，先帶其購買衣
    物並拍照以製作如附表編號一所示之非其本人姓名職務之識
    別證後，指示其以附表編號二所示之瞬間膠塗抹在手指指紋
    處，即帶其至某萊爾富便利超商，而由其單獨進入店內以接
    收傳真方式，取得附表編號三至四所示之尚未蓋印之偽造公
    務機關之文件後，即由「阿國」在上開該車內以附表編號五
    、六所示之偽造公印與印泥，在該等文件上製作附表編號三
    至六所示之偽造公印文，隨即將附表編號一至八所示之物品
    交付謝承翰，要求其以附表編號七所示之行動電話聯絡，獨
    自搭乘計程車前往臺北縣永和市○○路119 巷4 弄前處，持
    附表所示之偽造識別證、偽造公文書、偽造公印等物品，冒
    充臺灣臺北地方法院檢察署之書記官，佯稱係行使職權，以
    向韓夢枝索取新臺幣（下同）90萬元，詎謝承翰於經歷上開
    照相製作虛假識別證、隱匿指紋碰觸文件等過程後，已經明
    知「阿國」應屬欲冒充公務機關詐騙他人之不法詐騙集團人
    士，其受僱內容並非從事單純之收款工作，而係從事詐欺行
    為，竟與「阿國」與該不法集團人士共同基於持用上開偽造
    識別證、偽造公文書及公印等物由其冒充公務員佯稱行使職
    權以詐騙韓孟枝之行使偽造公文書、僭行公務員職權、詐欺
    取財之犯意聯絡，承繼並利用「阿國」已經偽造完成之偽造
    公文書，意圖為自己及「阿國」與該不法集團人士之共同不
    法所有，先由不法集團人士於同日上午9 許起，先後撥打電
    話予韓孟枝，分別佯稱為臺北榮民總醫院護士、臺北市政府
    警察局員警、臺灣臺北地方法院法官，向韓孟枝詐稱其全民
    健康保險卡及國民身分證遭人冒名辦理重大傷殘證明，而涉
    及犯罪行為，要求其將存款交由法院保管，並告知將派員前
    往取款，而先對韓孟枝施以該詐術後，再由謝承翰依「阿國
    」及該不法集團人士之指示，於同日上午，獨自搭乘計程車
    前往臺北縣永和市○○路119巷4弄前處，並以附表編號七所
    示行動電話與「阿國」及該不法集團人士聯絡確認韓孟枝為
    目標對象，即佩帶附表編號一所示之偽造識別證，並持附表
    編號三、四所示之偽造公文書，冒充為公務人員，在上開巷
    弄口處，要求韓孟枝交付其90萬元，而行使上開偽造識別證
    及偽造公文書，足生損害於吳友義及臺灣臺北地方法院法官
    李英豪、臺灣臺北地方法院檢察署檢察官李嘉明與同署執行
    公務之公信力與正確性，並已屬對韓孟枝施以詐術行為。惟
    因韓孟枝於前日（23日）已經遭該不法集團以相同手法詐得
    49 萬元（依卷內事證，無證據可認謝承翰與該詐欺集團共
    同犯此部分詐欺犯行），故於同日又接獲上開電話後，即向
    警方報案，由警方偕同前往而在場埋伏，謝承翰遂於向韓孟
    枝施以上開詐術行為後，隨即為現場埋伏員警當場逮捕並自
    其身上扣得如附表所示之物，謝承翰及「阿國」與該詐欺集
    團始未能於上開時地詐得韓孟枝之財物。
二、案經韓孟枝訴由臺北縣政府警察局永和分局報告臺灣板橋地
    方法院檢察署檢察官偵查起訴。
    理  由
一、本案被告謝承翰所犯係死刑、無期徒刑或最輕本刑為三年以
    上有期徒刑以外之罪，於本院準備程序進行中，被告先就被
    訴事實為有罪之陳述，經本院告知簡式審判程序之旨，並聽
    取公訴人、被告之意見後，由本院依刑事訴訟法第273 條之
    1 第1 項規定，裁定進行簡式審判程序。
二、上開犯罪事實，業據被告於警詢、偵查及審理中，均坦承不
    諱，核與證人即被害人韓孟枝於警詢中證述之情節相符，並
    有附表所示之各該物品查扣在案，堪認被告上開具任意性自
    白，核係與事實相符。
三、本案被告謝承翰有如事實欄一所示之犯行，已證明如前，茲
    就其罪刑論述如下：
  (一)附表編號一所示之「台灣省法務部行政單位識別證」識別證
    ，係用以表示服務或其他相類之證書，參照司法院院解字第
    3918號解釋要旨對於以相片黏貼在他人機關任職證件上矇作
    資歷證件係構成刑法第212 條之變造特許證罪之解釋要旨，
    本案被告將其相片交付「阿國」供「阿國」偽造該偽造識別
    證件後，並再持以佩帶以與韓孟枝會面，以佯稱其有該識別
    證件之身分，核其此部分所為，係犯刑法第216 條、第212
    條之行使偽造特許證罪。而其參與偽造該特許證件之行為，
    因已為其後行使之行為所吸收，爰不另為論罪。
  (二)按所謂文書，乃以文字或符號為一定之意思表示，具有存續
    性，以為法律上或社會生活上重要事項之證明者而言，故不
    論係影本或原本，若有上述文書之性質，均屬文書之範疇。
    次按刑法上所稱之公文書，係指公務員職務上製作之文書。
    若由形式上觀察文書之製作人為公務員且文書之內容係就公
    務員職務上之事項所製作，即使該偽造之公文書上所載製作
    名義機關不存在或該文書所載之內容並非該管公務員職務上
    所管轄，惟社會上一般人無法辨識，而仍有誤信其為真正之
    危險時，仍難謂其非公文書。而刑法上所稱之公印或公印文
    ，係專指表示公署或公務員資格而言，即俗稱大印與小官印
    及其印文（最高法院22年上字第1904號、69年臺上字第693
    號判例要旨參照），又公印文之形式凡符合印信條例規定之
    要件而製頒，無論為印、關防、職章、圖記，如足以表示其
    為公務主體之同一性者，均屬之（最高法院89年度臺上字第
    3155號判決要旨參照）。查以，本案偽造如附表編號三、四
    所示之「台灣台北地方法院地檢署政務科」該二公文書，係
    冒用公署名義所為之文書，縱其中該文書之製作名義機關「
    政務科」係屬虛構，惟依上揭說明仍屬公文書。至於該二偽
    造公文書上之之「臺灣省臺北地檢署印」印文，因係表示公
    務機關或機關長官資格及其職務之印信，自屬公印文。是本
    案被告持「阿國」所製作之如附表編號三、四所示之公文書
    ，持向韓孟枝主張該文書所載之交付金錢意旨，核其此部分
    所為，係犯刑法第216 條、第211 條之行使偽造公文書罪。
  (三)按刑法第158 條第1 項之僭行公務員職權罪，其所冒充之公
    務員，並不以有所冒充之官職為要件，祇須客觀上足使普通
    人民信其所冒充者為公務員，有此官職其罪即可成立；又其
    所謂之行使其職權者，係指行為人執行所冒充之公務員職務
    上之權力。是本罪行為人所冒充之公務員及所行使之職權是
    否確屬法制上規定之公務員法定職權，因本罪重在行為人冒
    充公務員身分並以該冒充身分行有公權力外觀之行為，是僅
    須行為人符合冒充公務員並據此行公權力外觀之行為，即構
    成本罪。查以，被告持用附表編號一所示之偽造證件與同表
    編號三、四所示之偽造公文書，佯向韓孟枝行使公權力查扣
    私人財產之公權力行為，核其此部分所為，係犯刑法第158
    條第1 項之僭行公務員職權罪。而此部分雖未經檢察官於起
    訴書列為請求論罪法條，惟此部分之犯罪事實，既已經記載
    於起訴書，且經本院告知涉犯之罪名，自屬本院審判範圍，
    附此敘明。
  (四)被告持用附表編號一所示之偽造證件與同表編號三、四所示
    之偽造公文書，佯向韓孟枝行使公權力查扣私人財產之公權
    力行為，查係已向韓孟枝施以詐術之行為，而屬已著手於犯
    罪，然因韓孟枝未受騙致未交付財物，核其此部分所為，係
    犯刑法第339條第3項、第1項之詐欺取財未遂罪。
  (五)被告就其上開所犯之行使偽造特許證罪、行使偽造公文書罪
    、僭行公務員職權罪、詐欺取財未遂罪，與「阿國」及該不
    法集團人士有犯意聯絡及行為分擔，均為共同正犯。
  (六)本案被告與該詐騙集團成員為向韓孟枝詐財所共同犯之行使
    偽造特許證罪、偽造公文書罪、僭行公務員職權罪、詐欺取
    財未遂罪之各該犯罪行為，於刑法廢除牽連犯前，本應論以
    牽連犯，然本案依其犯罪計畫，係欲以各罪之手段達成取得
    被害人之財物，且各該罪之行為間，容或有行為間具有行為
    局部之同一性，或其行為著手實行階段可認為同一者之情形
    ，而得認與一行為觸犯數罪名之要件相侔，而改評價為想像
    競合犯之情形（最高法院96年度台上字第4780號判決關於牽
    連犯廢除後之論罪要旨參照），是就被告本案所犯上開各罪
    ，應依想像競合犯之例從一重之行使偽造公文書罪處斷。
  (七)爰審酌被告正值青年，不知以正當方法獲取金錢，明知現今
    社會詐騙集團橫行，嚴重破壞社會秩序、侵害被害人之財產
    ，竟仍因貪圖報酬利益，加入詐騙集團共同參與詐騙犯行，
    擔任詐騙集團取款車手，並冒用書記官名義配合行騙，助長
    犯罪歪風，增加追緝犯罪之困難，破壞民眾對檢察機關之信
    任，對社會治安已造成一定危害，惡性非輕，自應予以嚴懲
    ，但慮及被告年輕識淺，究非詐騙集團主謀，並審酌其素行
    、犯罪動機、智識程度、生活狀況、詐欺被害人之財物並未
    得逞，及於本院審理時坦承犯行，犯後態度尚佳等一切情狀
    ，量處如主文所示之刑，以示懲儆。
四、扣案如附表編號一至八所示之各該物品，係被告與「阿國」
    及該不法集團所有，為供被告共同犯本件犯罪所用或預備犯
    罪所用之物，業據被告供承屬實，爰依刑法第38條第1 項第
    2 款規定宣告沒收，又附表編號三、四所示之偽造公文書上
    之偽造公印文與附表編號三所示之偽造公文書上之「法官李
    英豪」、「主任檢察官李嘉明」之簽名，已包含其內，不另
    重複諭知沒收。至於，起訴書請求對附表編號九、十所示之
    偽造公文書諭知沒收，惟查，該二份公文書，依卷內事證（
    被告供述僅拿到二張公文），應屬韓孟枝於本案前日（23日
    ）遭該不法集團詐騙後報案提供於警方之物證，顯為另一詐
    欺行為所用之物，而非被告本案犯行所用之物，爰不就此部
    分為沒收之宣告，附此敘明。
據上論斷，應依刑事訴訟法第273 條之1 第1 項、第299 條第1
項前段，刑法第28條、第158 條第1 項、第216 條、第211 條、
第212 條、第339 條第3 項、第1 項、第55條、第38條第1 項第
2 款，刑法施行法第1 條之1 第1 項、第2 項前段，判決如主文
。
本案經檢察官陳怡親到庭執行職務。
中    華    民    國    99    年    4     月    30    日
                  刑事第一庭  法  官  陳世旻
┌─────────────────────────────────────────────┐
│附表：                                                                                    │
├──┬──────────────┬──┬────────────────────────┤
│編號│扣案物名稱                  │數量│備註                                            │
├──┼──────────────┼──┼────────────────────────┤
│ 一 │台灣省法務部行政單位識別證  │一張│(一)所在卷頁（採證照片）：98年度偵字第34302 號卷，│
│    │                            │    │  第38頁                                        │
│    │                            │    │(二)其上偽造公印文：無                            │
│    │                            │    │(三)其上記載之公務人員職名：                      │
│    │                            │    │  單位：監管科／姓名：吳友義／職稱：書記官      │
│    │                            │    │(四)其上黏貼之照片：謝承翰本人照片                │
├──┼──────────────┼──┼────────────────────────┤
│ 二 │液狀瞬間膠                  │一瓶│                                                │
├──┼──────────────┼──┼────────────────────────┤
│ 三 │台灣台北地方法院地檢署政務科│一張│(一)所在卷頁：98年度偵字第34302號卷，第21頁       │
│    │98年12月24日文書（要求韓孟枝│    │(二)其上偽造公印文：                              │
│    │交付新臺幣九十萬元）        │    │  1.印文：「臺灣省臺北地檢署印」。              │
│    │                            │    │  2.數量：一枚。                                │
│    │                            │    │(三)其上記載之公務人員職名（文書作成者職名）：    │
│    │                            │    │  1.法官李英豪                                  │
│    │                            │    │  2.主任檢察官李嘉明                            │
├──┼──────────────┼──┼────────────────────────┤
│ 四 │台灣台北地方法院地檢署政務科│一張│(一)所在卷頁：98年度偵字第34302號卷，第22頁       │
│    │偵查卷宗（分案日期：98年12月│    │(二)其上偽造公印文：                              │
│    │24日）                      │    │  1.印文：「臺灣省臺北地檢署印」。              │
│    │                            │    │  2.數量：一枚。                                │
│    │                            │    │(三)其上記載之公務人員職名（卷宗封面承辦人欄）：  │
│    │                            │    │  1.法官李英豪                                  │
│    │                            │    │  2.主任檢察官李嘉明                            │
│    │                            │    │  3.書記官林正宏                                │
├──┼──────────────┼──┼────────────────────────┤
│ 五 │偽造「臺灣省臺北地檢署」印鑑│一枚│所在卷頁（採證照片）：98年度偵字第34302號卷，第 │
│    │                            │    │37頁                                            │
├──┼──────────────┼──┼────────────────────────┤
│ 六 │印泥                        │二個│所在卷頁（採證照片）：98年度偵字第34302號卷，第 │
│    │                            │    │37頁（大、小各一個）                            │
├──┼──────────────┼──┼────────────────────────┤
│ 七 │NOKIA廠牌RH-118型行動電話   │二枝│(一)所在卷頁（採證照片）：98年度偵字第34302號卷， │
│    │（含SIM卡）                 │    │  第36頁                                        │
│    │                            │    │(二)手機序號：                                    │
│    │                            │    │  1.照片左邊該支：000000000000000               │
│    │                            │    │  2.照片右邊該支：000000000000000               │
│    │                            │    │(三)SIM 卡門號：                                  │
│    │                            │    │  1.照片左邊該支：0000000000                    │
│    │                            │    │  2.照片右邊該支：0000000000                    │
├──┼──────────────┼──┼────────────────────────┤
│ 八 │手銬                        │一付│所在卷頁（採證照片）：98年度偵字第34302號卷，第 │
│    │                            │    │37頁                                            │
├──┼──────────────┼──┼────────────────────────┤
│ 九 │台灣台北地方法院地檢署政務科│一張│(一)所在卷頁：98年度偵字第34302號卷，第19頁       │
│    │98年12月23日文書（要求韓孟枝│    │(二)其上偽造公印文：                              │
│    │交付新臺幣五十萬元）        │    │  1.印文：「臺灣省臺北地檢署印」。              │
│    │                            │    │  2.數量：一枚。                                │
│    │                            │    │(三)其上記載之公務人員職名：                      │
│    │                            │    │  1.法官李英豪                                  │
│    │                            │    │  2.主任檢察官李嘉明                            │
├──┼──────────────┼──┼────────────────────────┤
│ 十 │台灣台北地方法院地檢署政務科│一張│(一)所在卷頁：98年度偵字第34302號卷，第20頁       │
│    │偵查卷宗（分案日期：98年12月│    │(二)其上偽造公印文：無                            │
│    │23日）                      │    │(三)其上記載之公務人員職名：                      │
│    │                            │    │  1.法官李英豪                                  │
│    │                            │    │  2.主任檢察官李嘉明                            │
│    │                            │    │  3.書記官林正宏                                │
└──┴──────────────┴──┴────────────────────────┘
上列正本證明與原本無異。
如不服本判決，應於判決送達後10日內敘明上訴理由，向本院提
出上訴狀 (應附繕本) ，上訴於臺灣高等法院。其未敘述上訴理
由者，應於上訴期間屆滿後20日內向本院補提理由書「切勿逕送
上級法院」。
                            書記官  楊雅芳
中    華    民    國    99    年    5     月    13    日
附錄：本案論罪科刑法條
中華民國刑法第158條
（僭行公務員職權罪）
冒充公務員而行使其職權者，處3年以下有期徒刑、拘役或5百元
以下罰金。
冒充外國公務員而行使其職權者，亦同。
中華民國刑法第216條
（行使偽造變造或登載不實之文書罪）
行使第210條至第215條之文書者，依偽造、變造文書或登載不實
事項或使登載不實事項之規定處斷。
中華民國刑法第211條
（偽造變造公文書罪）
偽造、變造公文書，足以生損害於公眾或他人者，處1年以上7年
以下有期徒刑。
中華民國刑法第212條
（偽造變造特種文書罪）
偽造、變造護照、旅券、免許證、特許證及關於品行、能力服務
或其他相類之證書、介紹書，足以生損害於公眾或他人者，處1
年以下有期徒刑、拘役或3百元以下罰金。
中華民國刑法第339條
（普通詐欺罪）
意圖為自己或第三人不法之所有，以詐術使人將本人或第三人之
物交付者，處5年以下有期徒刑、拘役或科或併科1千元以下罰金
。
以前項方法得財產上不法之利益或使第三人得之者，亦同。
前二項之未遂犯罰之。

司法院資訊處製作；財團法人民間司法改革基金會備份。
